【裁判字號】    95,交上訴,824
【裁判日期】    950925
【裁判案由】    過失致死等
【裁判全文】
臺灣高等法院臺南分院刑事判決       95年度交上訴字第824號
上  訴  人
即  被  告  乙○○
選任辯護人  蕭道隆律師
            唐淑民律師
上列上訴人因過失致死等案件，不服臺灣嘉義地方法院95年度交
訴字第24號中華民國95年6月30日第一審判決（起訴案號：臺灣
嘉義地方法院檢察署95年度調偵字第49號），提起上訴，本院判
決如下：
    主  文
上訴駁回。
    事  實
一、乙○○曾犯酒醉駕車之罪，仍不知警惕，明知駕駛人飲用酒
    類至特定程度（呼氣所含酒精濃度達每公升0.55毫克以上）
    ，不能安全駕駛動力交通工具，竟於民國（下同）94年11月
    24日晚間8時餘許，在嘉義市○○路與世賢路口之某海產店
    飲用7、8瓶啤酒後，已意識模糊，注意力無法集中，顯然無
    法正常駕駛，仍不顧大眾行車之公共安全，駕駛車牌號碼39
    35-JB號自用小貨車，沿嘉義市由北往南方向行駛，迄於同
    日晚間8時13分許，行經嘉義縣水上鄉柳鄉村109之2號旁之
    嘉163線公路6公里又85公尺處時，本應注意行車速度，依速
    限標誌或標線之規定，無標誌或標線者，不得超過50公里，
    且應注意車前狀況，並隨時採取必要之安全措施，及4輪以
    上汽車在劃有快慢車道分隔線之道路行駛，除起步、準備停
    車、臨時停車或轉彎外，不得行駛慢車道等規定，而依當時
    天候晴，夜間有照明，柏油直路乾燥無缺陷，無障礙物，視
    距良好，設有快慢車道分隔線等情，並無不能注意之情事，
    竟疏未注意及此，仍貿然以高速超速行駛，且因不勝酒力而
    疏忽偏入慢車道，自後方撞擊同向慢車道前方由黃策原騎乘
    之腳踏車（起訴書誤為由西往東方向），又撞上甲○○停放
    在該路旁之車牌號碼RS-7858號自用小客車後車身，黃策原
    因此倒地受有頭部外傷併顱內出血之嚴重傷害。詎乙○○明
    知依道路交通相關規定，駕駛人於肇事後應對傷患採取救護
    或其他必要措施，並向警察機關報告，不得駛離，竟未停車
    施以援助，反而逕自駕車離去現場逃逸，並將上開小貨車停
    放在嘉義縣水上鄉柳新村柳子林828號對面八掌溪堤防旁後
    ，返回其嘉義縣水上鄉柳新村柳子林779號住處躲匿。嗣黃
    策原雖經送醫急救，仍於同日晚間9時41分許不治死亡；而
    警方調閱現場附近之道路監視系統查對後，於案發同日晚間
    9時25分許，前往乙○○上開住處將其查獲；且於同晚9時48
    分許，在嘉義縣警察局水上分局柳林派出所，經測試乙○○
    當時呼氣所含酒精濃度為每公升1.06毫克（mg/l）。
二、案經嘉義縣警察局水上分局報告臺灣嘉義地方法院檢察署檢
    察官偵查起訴。
    理    由
壹、證據調查方面
    按除被告所犯為死刑、無期徒刑或最輕本刑為三年以上有期
    徒刑之罪或高等法院管轄第一審案件者外，於前條第一項程
    序進行中，被告先就被訴事實為有罪之陳述，審判長得告知
    被告簡式審判程序之旨，並聽取當事人、代理人、辯護人及
    輔佐人之意見後，裁定進行簡式審判程序；又按簡式審判程
    序之證據調查，不受第159條第1項、第161條之2、第161條
    之3、第163條之1及第164條至第170條規定之限制，刑事訴
    訟法第364條準用同法第273條之1第1項、第273條之2，分別
    定有明文。查被告乙○○於本院審理時對於檢察官起訴之事
    實，為有罪之陳述，經審判長告知簡式審判程序之旨，並聽
    取公訴人、被告及選任辯護人之意見後，爰依刑事訴訟法第
    273條之1第1項規定，裁定本件進行簡式審判程序，合先敘
    明。
貳、認定犯罪事實所憑證據及理由
一、訊據被告乙○○（下稱被告）對於上開酒後駕車，超速並不
    勝酒力，發生追撞車禍，致被害人黃策原不治死亡，及其肇
    事後未留在現場救護即逕自駕車逃逸等事實均坦承不諱，並
    經證人甲○○於警詢時、證人即柳林派出所處理員警林雨助
    於審理中到庭結證陳述明確（見相字卷第10-11頁，原審卷
    第41-44頁），且有疑似道路交通事故肇事逃逸追查表、上
    開小貨車掉落現場之前保險桿扣押目錄表、道路交通事故現
    場圖暨道路交通事故調查報告表共3紙、吐氣所含酒精濃度
    測試結果單、刑法第185條之3案件測試觀察紀錄表各1紙、
    舉發違規通知單3張、監視錄影翻拍照片1張、指認車輛照片
    8張、事故現場蒐證照片10張及車籍作業系統查詢認可資料
    單1紙在卷可佐（見相字卷第16、18-20、23-35頁，警卷第4
    0頁）；被害人黃策原因頭部外傷併顱腦損傷出血死亡，亦
    經檢察官督同檢驗員相驗明確，並製有勘驗筆錄、驗斷書、
    相驗屍體證明書及相驗照片9張附卷可憑（見相字卷第36-39
    、41、44-50頁，警卷第35-39頁）。
二、按汽車駕駛人飲用酒類後其吐氣所含酒精濃度超過每公升0.
    25毫克以上者，不得駕車；行車速度，依速限標誌或標線之
    規定，無標誌或標線者，不得超過50公里；汽車行駛時，駕
    駛人應注意車前狀況，並隨時採取必要之安全措施；四輪以
    上汽車在劃有快慢車道分隔線之道路行駛，除起步、準備停
    車、臨時停車或轉彎外，不得行駛慢車道；道路交通安全規
    則第93條第1項第1款前段、第114條第2款、第94條第3項、
    第95條第2項本文分別定有明文。查被告考領汽車駕駛執照
    ，對於上開規則自知之甚稔，而依肇事當時天候晴，夜間有
    照明，柏油直路乾燥無缺陷，無障礙物，視距良好，設有快
    慢車道分隔線、速限50公里等情，客觀上並無不能注意之事
    ，被告竟疏未注意，超速行駛，且未注意車前狀況，及因酒
    醉反應遲緩、注意力及控制力降低（被告於同日晚間9時48
    分許，經警測試其呼氣所含酒精濃度高達每公升1.06毫克，
    距離案發時已逾1.5小時，足見其在肇事當時之吐氣所含酒
    精濃度更高於此），致偏行慢車道，自後追撞被害人，又撞
    及路旁停放之車輛，造成被害人因頭部外傷併顱腦損傷出血
    死亡，足認被告確有過失而肇致本件事故。被告前開過失行
    為與被害人之死亡結果間有相當因果關係，顯有過失。被告
    上開酒醉駕車、過失致死及逃逸犯行堪以認定。
三、另按刑法第62條所謂自首，係以對於未發覺之罪投案而受裁
    判為要件，如案已發覺則被告縱有投案陳述自己犯罪之事實
    ，亦祇可謂為自白，不能認為自首；再按又所謂「發覺」，
    並非以有偵查犯罪權責之機關或人員確知其人犯罪無誤為必
    要；如有確切之根據因而對犯人發生合理之懷疑，即足當之
    （最高法院89年度台上字第110號裁判參照）。查本件被告
    遭查獲之經過，業經證人林雨助於原審審理中到庭結證稱：
    我根據民眾報案前往現場，本件車禍地點離柳林派出所只有
    4、5公尺，之後過濾派出所的道路監視錄影帶，查出肇事車
    輛之車牌號碼後，再依登記之車籍等資料，查知車主，我與
    另2位員警於案發後1個多小時，前往被告之柳新村柳子林77
    9號住處，經敲門後，被告太太開門應答，我問上開小貨車
    是何人使用，她說是被告使用，而且說被告剛回來，我們就
    請被告出來，被告出來後，我們聞到他身上有很濃的酒味，
    並且案發現場有民眾曾說是1位男駕駛開車肇事，我們就強
    烈懷疑被告是肇事者，我問被告是否駕駛上開小貨車，他支
    支吾吾，我們出示證據說有錄影到車號，並問他有無喝酒，
    他承認有喝酒，也承認是他肇事，且帶我們去看停在200公
    尺外之上開小貨車，便將被告帶回等語明確（見原審卷第
    41-44頁），被告選任辯護人請求再傳喚證人林雨助及被告
    配偶以證明同一事實，為無必要。則根據上開證人所證，承
    辦員警於案發後，依現場民眾陳述，得知肇事者為男性，又
    根據錄影及資料，查知被告為上開小貨車車主，經前往被告
    住處，詢問被告太太後，查知被告係上開小貨車使用人，且
    方才返家，而請被告出來後，復聞悉被告身上濃厚之酒味，
    故強烈懷疑被告係肇事者，此等員警對於被告發生嫌疑情形
    ，已非單純主觀上之懷疑，實屬有「確切之根據」得為「合
    理之可疑」者，合乎前揭裁判要旨所示之「已發覺」要件，
    又被告係因員警告知已錄得肇事車輛車號，方才坦認犯行，
    因此，本件被告尚無「自首」情形可言，被告及選任辯護人
    於本院準備程序中爭執被告合乎「自首」要件，委無可採。
參、論罪科刑之理由
一、核被告所為，係犯刑法第185條之3之酒後不能安全駕駛動力
    交通工具而駕駛罪、同法第276條第1項之過失致人於死罪及
    同法第185條之4之駕車肇事逃逸罪。其所犯上開3罪間，犯
    意各別，行為互殊，應予分論併罰。又被告因酒醉駕車而肇
    事，並致被害人死亡，本件過失致死罪部分，應依道路交通
    管理處罰條例第86條第1項之規定，加重其刑。
二、按修正後刑法第2條第1項規定：「行為後法律有變更者，適
    用行為時之法律。但行為後之法律有利於行為人者，適用最
    有利於行為人之法律」。被告行為後，刑法第51條業於民國
    94年1月7日修正公布，並於95年7月1日施行，修正前刑法第
    51條規定：「數罪併罰，分別宣告其罪之刑，依左列各款定
    其應執行者：」其中第5款規定：「宣告多數有期徒刑者，
    於各刑中之最長期以上，各刑合併之刑期以下，定其刑期。
    但不得逾二十年。」，修正後刑法第51條第5款規定：「宣
    告多數有期徒刑者，於各刑中之最長期以上，各刑合併之刑
    期以下，定其刑期。但不得逾三十年。」，經比較結果，修
    正後刑法並非較有利於行為人，依刑法第2條第1項前段之規
    定，仍應依修正前刑法，定其應執行之刑。
肆、本院維持原判決之理由：
一、原判決以被告罪證明確，因予適用道路交通管理處罰條例第
    86條第1項，刑法第185條之3、第185條之4、第276條第1項
    、（修正前）第51條第5款，罰金罰鍰提高標準條例第1條前
    段之規定，並審酌被告前因過失致死案件，經原審於84年間
    判處有期徒刑8月，緩刑3年確定，又因酒醉駕車案件，經臺
    灣雲林地方法院以89年度港交簡字第90號判處拘役30日確定
    ，有臺灣嘉義地方法院檢察署刑案資料查註紀錄表、臺灣高
    等法院被告全國前案記錄表在卷可參，則被告理應酒後不開
    車，以免發生危險，然被告於前案易科罰金執行完畢後，顯
    未因此獲得教訓而自我警惕，猶未約束其行為，非但酒醉駕
    車，且超速行駛，因而發生追撞車禍，應負全部肇事責任，
    復駕車逃離現場，未立時將被害人送醫，造成被害人死亡，
    家屬傷痛非常，本應從重量處，惟念其在肇事後業與被害人
    家屬達成和解，有和解書1紙在卷可徵（見原審卷第53頁）
    ，且坦認全部犯行，頗有悔意，併其生活狀況、智識程度、
    犯罪之動機等一切情狀，分別就其所犯服用酒類，不能安全
    駕駛動力交通工具而駕駛罪，處有期徒刑月；因過失致人
    於死罪，處有期徒刑壹年；駕駛動力交通工具肇事，致人死
    而逃逸罪，處有期徒刑壹年貳月及定其應執行刑為有期徒刑
    貳年貳月，以資懲儆。
二、按刑罰之量定，固屬法院自由裁量之職權行使，惟刑事審判
    之量刑，在於實現刑罰權之分配的正義，故法院對科刑判決
    之被告量刑，應符合罪刑相當原則，使罰當其罪，以契合人
    民之法律感情。此所以刑法第五十七條明定科刑時應審酌一
    切情狀，尤應注意該條所列各款情形，以為科刑輕重之標準
    。又刑之量定首在矯治、改善行為人反社會危險性，因此科
    刑時除應注意審酌該條第九款犯罪所生之客觀影響外，對於
    其餘依據主觀主義及防衛社會之精神所釐訂行為人主觀上之
    犯罪動機、犯罪時所受之刺激等項，仍應特別加以審酌。查
    原審量處被告刑罰時，已就被告前犯過失致死及酒醉駕車，
    仍無法記取教訓而自我警惕，再度酒醉駕車，且超速行駛，
    因而發生追撞車禍，應負全部肇事責任，復駕車逃離現場，
    未立時將被害人送醫，造成被害人死亡等犯罪情節，及其在
    肇事後業與被害人家屬達成和解，獲得諒解等一切情狀，詳
    為審酌，而量處上開之刑，本院經核，原判決認事用法，均
    無違誤，量刑亦在法定範圍之內，並未嚴重背離國民感情。
    。被告上訴意旨稱其已坦承犯行，並已取得被害人家屬諒解
    ，且其家庭狀況不適合入監執行云云，請求從輕量刑並為緩
    刑之宣告，並請求調閱原審84年度交訴字第198號案卷，以
    證明其前所犯經原審於84年間判處有期徒刑8月，緩刑3年確
    定之過失致死案件，並無過失，惟被告於該過失致死案中已
    坦承其有超速之過失，即縱如其於本院所稱當時係為保險之
    問題始承認其有超速之過失，其動機亦屬可議，自不能以之
    作為本院撤銷改判為二年以下有期徒刑並為緩刑宣告之依據
    ，至其餘上訴意旨所陳各節，均經原審審酌如前，本院認原
    審量刑大致符合罪刑相當原則，其提起上訴，指摘原判決量
    刑不當，核無理由，應予駁回。
伍、適用之法律
    刑事訴訟法第368條、第364條、第273條之1第1項。
本案經檢察官邱克斌到庭執行職務。
中    華    民    國    95    年    9    月    25    日
                  刑事第二庭    審判長法  官 葉居正
                                      法  官 莊俊華
                                      法  官 吳森豐
以上正本證明與原本無異。
駕車肇事逃逸罪如不服本判決，應於收受本判決後十日內向本院
提出上訴書狀。其未敘述上訴理由者並得於提起上訴後十日內向
本院補提理由書狀（均須按他造當事人之人數附繕本）「切勿逕
送上級法院」。
其餘不得上訴。
                                      書記官 李珍鳳
中    華    民    國    95    年    9    月    26    日
刑法第185條之3：
服用毒品、麻醉藥品、酒類或其他相類之物，不能安全駕駛動力
交通工具而駕駛者，處1年以下有期徒刑、拘役或3萬元以下罰金
。
刑法第185條之4：
駕駛動力交通工具肇事，致人死傷而逃逸者，處6月以上5年以下
有期徒刑。
刑法第276條第1項：
因過失致人於死者，處2年以下有期徒刑、拘役或2千元以下罰金
。
附錄：本判決論罪科刑條文：刑法第185條之3、第185條之4、第
      276條第1項。


司法院資訊處製作；財團法人民間司法改革基金會備份。
